【裁判字號】    90,上易,1590
【裁判日期】    900905
【裁判案由】    妨害自由等
【裁判全文】
臺灣高等法院刑事判決                            九十年度上易字第一五九號
    上  訴  人
    即  被  告  丙○○
                乙○○
    共      同
    選任辯護人  張英郎
                李師榮
右上訴人因重利案件，不服臺灣板橋地方法院八十九年度易字第二二０三號，中華民
國八十九年十二月二十三日第一審判決（起訴案號：臺灣板橋地方法院檢察署八十九
年度偵字第二０九四號）提起上訴，本院判決如左：
    主  文
原判決撤銷。
丙○○、乙○○均無罪。
    理  由
一、公訴意旨略以：丙○○、乙○○與「蔡尚久」共同基於營利之意圖，於民國八十
    七年十月間，在位於臺北市○○路五一○號之天久當舖內，趁甲○○需錢孔急之
    際，貸與新台幣（下同）三萬元之金錢，收取得與原本顯不相當之重利（分十期
    攤還，每期十日，每期繳納三千六百元，或每十五日繳納一千餘元之利息）由「
    蔡尚久」擔任負責人，丙○○為總務，擔任管理借貸、收款等事宜，乙○○則負
    責處理呆帳、尋找車輛之工作。於八十八年十二月十三日十六時三十分許，為警
    持搜索票在天久當舖內，查獲甲○○之客戶資料暨身分證影本、當舖資料及甲○○簽寫之汽機車過戶申請登記書、車輛借用切結書、押當利息切結書、讓渡書、
    委託切結書影本各一份，因認被告等涉犯刑法第三百四十四條重利罪嫌。
二、本件公訴人認被告丙○○、乙○○涉有重利罪嫌，無非係以告訴人甲○○之指訴
    ，並有甲○○之客戶資料暨身分證影本、當舖資料及甲○○簽寫之汽機車過戶申
    請登記書、車輛借用切結書、押當利息切結書、讓渡書、委託切結書影本各一份
    ，為其論據。惟按犯罪事實應依證據認定之，無證據不得推定其犯罪事實。又不
    能證明被告犯罪者，應諭知無罪之判決，刑事訴訟法第一百五十四條、第三百零
    一條第一項分別定有明文。
三、再按刑法第三百四十四條重利罪，必須乘他人出於急迫、輕率或無經驗，貸以金
    錢，而取得與原本顯不相當之重利為構成要件（參照司法院院解字第三○二九號
    解釋）。又所謂與原本顯不相當之重利，應自客觀審酌當地經濟情況、有關法令
    及締約情形，較一般債務之利息，顯有特殊之超額而言，有最高法院二十七年上
    字第五二○號判例足資參照。
四、經查：
（一）當舖乃我國民間自古已有貧民融通資金方式，屬動產質權之一種。易言之，由
      借款人將動產占有移轉予質權人作為擔保，質權人於債權已屆清償期而未受清
      償者，得拍賣質物，就其賣得價金而受清償。又當舖業得收取月息，並得酌收
      棧租費、保險費；至於當舖業月息利率，則由省、直轄市主管機關會同財政等
      有關機關及該同業公會，依照當地銀行業擔保放款通行利率，參酌物價指數，
      當地經濟情況及公營當舖利率分別議定之；質物在一個月取贖者，概以一個月
      計算利息，逾月後之最初五日不計息，超過五日者，以半個月計算，逾十五日
      者，以一個月計算，內政部頒布之「當舖業管理規則」第十七條第一項、第十
      八條第一項、第十九條分別定有明文。嗣經臺灣省政府建設廳於五十七年七月
      廿四日依據前開當舖業管理規則第十七條邀集有關單位商討，議定「民營當舖
      業利率為月息九分，公營當舖為三分六厘」，此有臺灣省政府六十七年五月十
      五日府建三字第四二五○六號核示民營當舖業利率規定事項函影本乙紙在卷足
      稽（見本院卷被告所提之刑事上訴理由狀證一）。而目前當舖之最高利率，係
      依據前開臺灣省政府六十七年五月十五日府建三字第四二五○六號函規定「民
      營當舖利率九分，公營當舖利率三分六厘」，另依當舖業管理條例第十八條規
      定，得酌收棧租及保險費，最高額合計不得超過收當月息百分之五，共計為九
      分四厘五，有內政部警政署八十四年三月二十五日警署刑偵字第二二八五四號
      函在卷可稽（見本院卷前開上訴理由狀證二）。
（二）訊之被告乙○○、丙○○固不否認有如附表所示借款予甲○○之事實，惟均矢
      口否認有何重利之犯行，辯以該等借款均以每一萬元一個月九百元之方式計息
      等語。被告乙○○就告訴人甲○○在該當舖借款之情形陳稱：「如扣案帳簿所
      載，其上所載應繳款日及繳款日等資料即為告訴人繳款之情形，贖回表示清償
      完畢，八十七年八月十七日借了一萬五千元，八十七年十月二十六日清償完畢
      ，八十七年十月二十八日又借了三萬元，八十八年一月五日清償完畢，八十八
      年一月十一日又借了三萬元，同年三月一日清償完畢，這筆是提前清償完畢的
      ，八十七年十二月十日又借了三萬元沒有還完，八十八年三月八日又借了三萬
      元，只繳了三千六百元。」、「（問：為何資料上還款資料不同？）每月繳壹
      仟八百元及三千六百元的是俱連本利繳款，也可以提前將本金清償完畢，而壹
      仟三百五十元只是繳納利息，被告目前尚欠我們五萬五千元左右，只是本金部
      分‧‧‧」（見原審八十九年十一月八日訊問筆錄）、「（問：告訴人一共向
      你們借款幾次？）共五次，第一筆一萬五千元是乙○○所經手，其餘是由我經
      手。」、「（問：八十七年八月十七日所借帳目上每次繳交之一仟八百元，是
      否包含本利？）是的，告訴人一共繳交十次而清償完畢。」、「（問八十八年
      一月十日所借一萬元，三月一日就贖回？）他繳交了八次，第八次把剩下的款
      項一次繳完，每星期繳交三千六百元包括本金及利息，如果提前清償就不需要
      繳交利息，八十八年三月八日所另借的三萬元也是如此的計算。」、「（問：
      八十七年十二月十日所借之三萬元，告訴人是否只有還利息？）是的，原則上
      約定三個月返還所借款項，期間每十五天計收壹仟三百五十元的利息，但如果
      提前清償就不用繳利息，借款都在我們萬大路的當舖。」等語（見原審審判筆
      錄），是以編號一之借款一萬五千元，每七日還款一千八百元之本利，分十次
      給付，又編號二、四、五之借款各三萬元，均每七日還款三千六百元之本利，
      分十次給付，上開借款換算為年息均約百分之一百零四（約月息八分七厘）。
      另編號三之借款三萬元，每十五日（原審判決第四頁第十行誤書為每七日）給
      付一千三百五十元之利息，換算為年利率約為百分之一百零八（月息九分），
      此有載明甲○○繳息情刑之客戶資料在卷可稽。又告訴人於本院調查時亦陳稱
      ，向被告等借三萬元渠等每半個月收一千三百五十元利息（見本院九十年六月
      十五日訊問筆錄）。是被告等辯以該等借款均以每一萬元一個月九百元之方式
      計息等語，應堪信實。則渠等先後五次借款予告訴人款項所收利息之利率，均
      依法令規定辦理，並未超過當舖業規定之利率，揆諸首開說明，難認被告等有
      取得與原本顯不相當之重利，自不構成重利罪。此外，復查無其他積極證據足
      資證明被告等有乘人急迫、輕率或無經驗而貸與金錢，取得與原本顯不相當之
      重利犯行，本件不能證明被告等犯罪，自應諭知無罪之判決。
五、原審不察，予被告等論罪科刑，洵有違誤。被告等上訴，指摘原判決不當，為有
    理由，自應由本院將原判決撤銷，改諭知被告等無罪。
據上論斷，應依刑事訴訟法第三百六十九條第一項前段、第三百六十四條、第三百零
一條第一項，判決如主文。
本案經檢察官蔡薰慧到庭執行職務。
中    華    民    國      九十    年      九        月        五        日
                              臺灣高等法院刑事第八庭
                                  審判長法  官  蔡  秀  雄
                                        法  官  沈  宜  生
                                        法  官  楊  炳  禎
右正本證明與原本無異。
不得上訴。
                                        書記官  廖  素  花
中    華    民    國       九十   年      九        月         六       日
附表：
┌──┬─────┬───┬─────┬───────┬────────┐
│編號│借款日期  │經手人│借款金額  │利        率  │收得之利息      │
│    │          │      │（新臺幣）│(換算為年利率)│ （新臺幣）     │
├──┼─────┼───┼─────┼───────┼────────┤
│ 一 │八十七年八│乙○○│一萬五千元│約百分之一百零│三千元          │
│    │月十七日  │      │          │四            │                │
├──┼─────┼───┼─────┼───────┼────────┤
│ 二 │八十七年十│丙○○│三萬元    │約百分之一百零│六千元（原審判決│
│    │月二十八日│      │          │四            │誤載為三萬六千元│
│    │          │      │          │              │）              │
├──┼─────┼───┼─────┼───────┼────────┤
│ 三 │八十七年十│丙○○│三萬元    │約百分之一百零│八千一百元（尚未│
│    │二月十日  │      │          │八            │清償完畢）      │
├──┼─────┼───┼─────┼───────┼────────┤
│ 四 │八十八年一│丙○○│三萬元    │約百分之一百零│四千八百元（提前│
│    │月十一日  │      │          │四            │償還，付息七次）│
├──┼─────┼───┼─────┼───────┼────────┤
│ 五│八十八年三│丙○○│三萬元    │約百分之一百零│六百元（尚未清償│
│    │月八日    │      │          │四            │完畢）          │
└──┴─────┴───┴─────┴───────┴────────┘


司法院資訊處製作；財團法人民間司法改革基金會備份。
